【裁判字號】    91,訴,2566
【裁判日期】    920317
【裁判案由】    違反公職人員選舉罷免法
【裁判全文】
臺灣高雄地方法院刑事判決                        九十一年度訴字第二五六六號
    公  訴  人  臺灣高雄地方法院檢察署檢察官
    被      告  乙○○
    選任辯護人  林復華律師
                林柏瑞律師
    被      告  丙○○
右列被告因違反公職人員選舉罷免法案件，經檢察官提起公訴（九十一年度選偵字第
一八三號），本院判決如左：
    主  文
乙○○、丙○○均無罪。
    理  由
一、公訴意旨略以：被告乙○○與告訴人己○○二人均係高雄市小港區三苓里第五屆
    里長選舉之候選人，而告訴人己○○為現任第四屆里長。詎被告乙○○為求勝選
    並使己○○不當選，明知民航局並未發放該三苓里機場噪音回饋基金新臺幣（下
    同）二萬五千元，竟於民國九十一年五月間之競選活動期間，製作競選文宣上記
    載「三苓里里民心聲知多少？我們的期望四年前機場噪音回饋基金三百三十七萬
    五千元，專款裝設防盜監控設備、民意調查七成的同意；如今已被用掉了、居家
    安全沒保障；情何以堪？看看別人，想想自己、九十年機場回饋基金二萬五千元
    （可選擇等值冷氣）。正苓里、二苓里在發冷氣；三苓里里民在怨氣！里長伯嚨
    瞴代誌？咱們付出代價太大了」等不實之內容，並將此等文宣散布於三苓里里民
    ，足以生損害於己○○。又被告乙○○承上開同一犯意，於同年五月二十五日下
    午四時許，在其競選服務處成立會上，與被告丙○○共同基於使己○○不當選之
    犯意聯絡，由丙○○上台演講：「三苓里守望相助巡守隊不是維護地方安全，而
    是專門破壞地方安寧之團體，並毀損我的車輛‧‧‧」等不實之內容，而傳播不
    實之事，亦足以生損害於己○○及公眾對於選舉候選人之正確評價與該屆里長選
    舉之純正性。因認被告乙○○及丙○○二人均係違反選舉罷免法第九十二條之罪
    。
二、按犯罪事實應依證據認定之，無證據不得推定其犯罪事實，刑事訴訟法第一百五
    十四條定有明文。認定犯罪事實所憑之證據，雖不以積極證據為限，間接證據亦
    包括在內，然而無論直接或間接證據，其為訴訟上之證明，須於通常一般之人不
    致有所懷疑，而得確信其為真實之程度者，始得據為有罪之認定；苟積極證據不
    足為不利於被告事實之認定時，即應為有利於被告之認定，更不必有何有利之證
    據（最高法院七十六年台上第四九八六號、三十年上字八一六號等判例意旨參照
    ），此即「罪證有疑，利於被告」之證據法則。又言論自由為人民之基本權利，
    憲法第十一條有明文保障，國家應給予最大限度之維護，俾使個人實現自我、溝
    通意見、追求真理、監督各種政治或社會活動以促進民主政治，及實現多元意見
    等多重功能得以發揮，惟為兼顧對個人名譽、隱私及公共利益之保護，不論刑法
    上之誹謗罪或公職人員選舉罷免法第九十二條之規定，均屬對於言論自由依傳播
    方式所加之限制，亦即二者之構成要件均須在憲法保障言論自由權及憲法第二十
    三條之規範下，始能成立。刑法第三百十條第三項前段以對於所誹謗之事，能證
    明其為真實者不罰，係針對言論內容與事實相符者之保障，並藉以限定刑罰權之
    範圍，非謂指摘或傳述誹謗事項之行為人，必須自行證明其言論內容確實真實，
    始能免於刑責，惟行為人雖不能證明言論內容為真實，但依其所提證據資料，認
    為行為人有相當理由確信其為真實者，即不能以毀謗罪之刑責相繩，亦不得以此
    項規定而免除檢察官或自訴人於訴訟程序中，依法應負行為人故意毀損他人名譽
    之舉證責任，或法院發現其為真實之義務。同理，公職人員選舉罷免法第九十二
    條之所謂「散布謠言或傳播不實」之事，應以散布、傳播虛構具體事實為構成要
    件，除需具此特別要件外，尤須具有故意之一般要件。因此若候選人對於所傳播
    之言論內容所提出其出處並非無據或出於虛捏，縱使因疏於未能完全自行查證事
    實真相，欲成立前項罪責，檢察官或自訴人仍須負候選人故意虛構具體事實之舉
    證責任，法院亦不能免除發現其真實之義務（參照司法院大法官會議釋字第五０
    九號解釋及最高法院八十九年度台上字第五三五八號判決意旨）。且選罷法第九
    十二條所謂散布謠言或傳播不實之事，應以散布虛構具體事實為構成要件，倘其
    登載之內容並非無據，縱使被告未查證事實真相即予登載，容或有疏虞之處，亦
    難有謂傳播不實之事之故意（最高法院八十五年台上自第三四八六號判決參照）
    。並按民主政治之具體表現在於民意代表係由人民直接透過投票選舉產生，當人
    民在行使其投票之權利時，為了要作睿智的選擇，就必須要有充分的資訊以憑判
    斷，因此公職人員選舉時，候選人為了傳達其政見與理念予選民，以爭取選票，
    多使用各種吸引人之訴求與言論，期能提供充分的資訊給選民，並藉以獲得選民
    認同及支持，故候選人此種競選發表之競選言論乃具高度政治性，又公職候選人
    乃屬公眾人物，選民對其道德標準要求自高，選民均渴望於競選文宣中獲取更多
    之資訊，藉以判斷各候選人之良窳，故若法予過苛之限制，而致候選人採行自我
    限制，則導致所謂「寒蟬效應」，足以妨礙社會進步及公共事務之監督。因此，
    本於言論自由為民主憲政與自由社會之基石，並以政治性言論尤甚，故法乃賦予
    政治性言論更寬的空間，所以政治性言論之內容，只要有證據顯示其具合理性能
    證明為真實已足，亦即政治性言論若非憑空捏造又非毫無憑據可言，均應可將之
    發表給選民，合先敘明。
三、公訴人認被告二人違反選舉罷免法第九十二條罪嫌，係以被告乙○○坦承：正苓
    里、二苓里分別要至九十五年九月一日、二月一日，始能獲得機場回饋基金補助
    等情無訛，及被告乙○○所發出之宣傳單內容為：機場噪音回饋基金三百三十七
    萬五千元‧‧‧如今已被用掉‧‧‧正苓里、二苓里在發冷氣‧‧‧等語，顯然
    暗示指正苓里、二苓里已經正在發冷氣，而三苓里現任里長（即告訴人己○○）
    卻將回饋金花用殆盡，以致沒發冷氣，故認被告乙○○所發之宣傳單內容自屬不
    實。並訊問證人陳丁佑，及勘驗被告丙○○所提出之錄影帶，均無法認定證人陳
    丁佑有破壞被告己○○所有車輛情形，並據被告丙○○所寫之道歉啟事內容所載
    ，亦堪認被告丙○○確有為足以毀損告訴人名譽之不實事項之傳播，並按對於可
    受公評之事，以善意發表言論，而為適當之評論者，不罰，刑法第三百十一條第
    三款定有明文，但須行為人所為，係出於善意者，且所為之評論為適當者，始為
    相當，再所稱之「適當之評論」，即其評論不偏激而中肯，未逾越必要範圍之程
    度而言，查被告乙○○製作與散佈前開不實之文宣，被告丙○○以演講傳播不實
    之事，已足以毀損告訴人之名譽及純正之選風，且在選舉活動期間，選民投票之
    意向取決於候選人之政見、學歷、經歷、品格、操守，及形象清新與否等因素，
    其管道或由政見發表會，或由候選人之文宣、拜票、亦或由於平日對於候選人之
    瞭解等，被告二人在選舉期間散佈不實事項，其內容足以毀損告訴人之名譽，並
  足以動搖告訴人之支持者之投票意向，該文宣之評論及演講內容，以超出必要之
    範圍之程度，顯非善意，足徵被告二人確有影響選情，欲使告訴人不當選之意圖
    甚明等語為其論據。
四、訊據被告乙○○固坦承本件宣傳單之內容文稿是其所起稿，並有找人打字，於成
    立競選總部時，被告丙○○表示有冤屈而由工作人員帶上台，讓被告丙○○發言
    等情不諱。被告丙○○亦坦承於前開時間、地點因被告乙○○成立競選總部，有
    上台講話，並在上台表示守望相助人員破壞伊之車子，而質疑守望相助人員是否
    在維護地方安寧等情無訛。惟被告乙○○及丙○○二人均堅決否認有何違反選舉
    罷免法第九十二條散布謠言或傳播虛偽不實事項之犯行。被告乙○○於警、偵訊
    中先辯稱：宣傳單是伊所發放，但所述內容均實在，且伊是說告訴人己○○在三
    苓里任內並未為里民爭取冷氣，鄰近之二苓里、鳳宮里、正苓里、順苓里等都有
    ，伊當選里長後要爭取安裝冷氣，且伊僅是將小港機場回饋金給小港區各里之基
    金明細表發給里民做參考，另被告丙○○係主動向工作人員表示有冤屈要上台說
    明，並不是伊叫被告丙○○上台講話的等語；於本院調查時則另辯稱：伊有請幕
    僚人員印宣傳單，但因怕損害到己○○，故未將傳單發放出去，宣傳單為何會發
    出去伊不知情，伊僅發出標題為「機場噪音防制經費每戶二萬五千元本里周邊各
    里有補助，為何三苓里沒有？」之文宣，且該筆三百多萬的回饋金是伊擔任里長
    時所爭取到並留下的，所以伊知此情形，原決定將該筆金額用在該里之家戶聯防
    上，之後伊落選，告訴人己○○竟將該決定推翻，而將一百多萬元用在巡守隊上
    製作西裝、皮鞋等項目，另九十年機場回饋金部分每戶二萬五千元，是伊在選舉
    前上網查詢，伊據上資料來製作文宣，另伊競選服務處成立時，被告丙○○表示
    有冤屈才讓其上台講話，但這與伊無關等語。被告丙○○則辯稱：伊的車子確實
    有遭人破壞，當時警報器響時，伊到外面看有看到守望相助人員陳丁佑，故伊才
    會說這些話，且伊在台上僅有表明是守望相助人員破壞伊之車子，並未指明特定
    之人破壞伊車等語。辯護意旨則以：前開宣傳單上所載三百三十七萬五千元部分
    係被告乙○○依據小港區公所統計表所得，且告訴人亦坦承該筆金費已花用於守
    望相助巡守隊用品購置而用盡，是該文宣所指此部分，自無散佈不實內容，僅是
    該專款運用應為防盜監控設備之用，所稱有七成民意調查同意，致使居家安全無
    保障等語，係對於可受公評之事，善意發表言論，並為適當之評論，故屬於不罰
    的範圍，公訴人竟未詳查，起訴書上竟指被告乙○○暗示告訴人將該筆三百三十
    七萬五千元花用殆盡，以致沒有發冷氣等語，不無指鹿為馬，且有與每戶二萬五
    千元部分混淆而論之謬誤，至於二萬五千元部分屬於機場噪音污染回饋金，且因
    三苓里位於列為第一級航空噪音管制區之大苓里、正苓里、二苓里中間，被告僅
    是質疑告訴人為何未能爭取到機場噪音污染回饋金，及就告訴人適任能力提出質
    疑，亦屬於可受公評之事，被告乙○○為適當評論告訴人未全力爭取三苓里列入
    補助範圍，是被告乙○○並無明知民航局未發放三苓里每戶二萬五千元之補助，
    非出於善意，以不實內容之文宣散佈可言，公訴意旨此部分亦有誤會。是被告乙○○並未虛捏前開文宣內容，且係就可受公評之事項以善意且適當進行評論，揆
    諸司法院大法會議釋字第五０九號意旨，自難認被告係故意以文字散佈謠言，被
    告丙○○雖於九十一年五月二十五日十六時許，在被告乙○○里長競選總部服務
    處成立會上，因懷疑三苓里的守望相助隊員破壞其車輛，故要求工作人員准予其
    上台發言，被告丙○○並非被告乙○○之助選員，亦未幫助被告乙○○助選，被
    告乙○○事前並不知被告丙○○上台所要發表言論之具體內容為何，是被告乙○○實無與被告丙○○有犯意聯絡可言，且被告丙○○所上台發言的內容僅提及：
    三苓里守望相助巡守隊不是維護地方安全而是專門破壞地方安寧之團體等語，隻
    字未提及與告訴人己○○有關選舉的事項，實不知與選舉罷免法之犯行有何關係
    ，且被告丙○○覺得有影響三苓里巡守隊之士氣，而請市議員鄭明進、三苓裡社
    區理事長戊○○及巡守隊員甲○○等人達成和解，被告丙○○並當面向各巡守隊
    員請煙致歉，並簽道歉啟事向三苓里全體里民道歉，本事件已和解了結，詎告訴
    人己○○竟於落選後之九十一年六月二十日提出告訴，公訴人竟不查明原委，竟
    予起訴，殊感遺憾，且觀該道歉啟事之見證人，並無被告乙○○之簽名，依常理
    判斷，被告應不知情，遑論同意等語為被告乙○○辯護。
五、經查：
（一）高雄市第六屆選舉里長選舉競選活動期間自九十一年六月三日起至同年六月七
      日止，每日上午七時許至下午十時許，投票日為同年六月八日，登記為小港區
      三苓里里長候選人為告訴人己○○（１號）及被告乙○○（２號）等情，有高
      雄市選舉委員會九十一年十月一日以高市選一字第０九一０四０一八九七０號
      函所檢附之選舉候選人名單與競選活動期間之起、止日期各一份均附卷可憑。
      且被告乙○○於高雄市第六屆里長競選之上開期間，參與本件宣傳單之起稿，
      之後並請人打字之後，經大家討論後，由被告乙○○決定發出，而該標題為三
      苓里里民心聲知多少？之文宣內容為：「我們的期望四年前，機場噪音回饋金
      三百三十七萬五千元專款裝設防盜監控設備，民意調查七成的同意，如今已被
      用掉了，居家安全沒有保障，情何以堪？」及「看看別人、想想自己九十年機
      場回饋金每戶二萬五千元（可選等值冷氣），正苓里、二苓里在發冷氣，三苓
      里里民在怨氣！里長伯嚨瞴代誌？咱們付出代價太大了‧‧‧」等情，業據被
      告乙○○於警詢中陳稱：「（問：己○○‧‧‧所提證據（一）三苓里里民心
      聲知多少之文宣是否是你所散發？）該文宣示我於里長競選期間所印發給里民
      沒錯」等語甚明（見警卷第三頁背面調查筆錄），復有告訴人指述明確，且有
      證人即為被告乙○○助選之主任委員丁○○在庭證稱：在九十一年選里長時，
      伊幫被告乙○○助選，擔任主任委員，前開宣傳單印製後，經過選舉幹部討論
      大家認同，是被告乙○○決定要發出才發出，並非伊個人決定要發的，另伊有
      重聽，伊並不確定被告乙○○有無向伊表示慢一點發宣傳單等語明確（見本院
      九十一年十一月五日訊問筆錄），此外，並有前開宣傳單一紙在卷足按，堪認
      被告乙○○於競選里長期間，設計前開宣傳單文稿內容，並交由競選部之人員
      分發前開傳單等情足以認定。然本件所需探究之爭點為被告乙○○掣製宣傳單
      後並散發出去，該宣傳單之內容是否屬於謠言或為不實事項，而足以影響告訴
      人，以及是否屬於可受公評之事項。
（二）復查，據前開宣傳單之內容所載，顯係分成二部分，其中上段部分為有關四年
      前之機場噪音回饋基金為三百三十七萬五千元，另一則為九十年機場回饋金每
      戶二萬五千元（可選等值冷氣）部分，並分敘於下：
  １、有關三百三十七萬五千元之機場噪音回饋基金部分，該段文宣記載為：「我們
      的期望四年前，機場噪音回饋金三百三十七萬五千元專款裝設防盜監控設備，
      民意調查七成的同意，如今已被用掉了，居家安全沒有保障，情何以堪？」，
      有開文宣附卷可按，且交通部民用航空局於八十一年至八十四年度補助地方公
      益建設經費，其中三苓里補助之金額為三百三十七萬五千元，該筆款項於九十
      一年九月三日進行餘款統計時，三苓里已未存任何款項等情，有高雄市小港區
      公所九十一年九月四日高市小區經自第０九一００一三七０八號函所檢附民航
      局八十一至八十四年度補助地方公益建設經費各里剩餘款修正統計表９１．０
      ９．０３一紙在卷可查，且該筆費用自八十六年間起申請，迄於八十九年十二
      月四日間，分別使用在二苓路二一０巷之路面工程、里內排水溝清疏消毒工程
      、購置家戶滅火器經費、新建守望相助崗亭、守望相助巡守隊用品購置、里辦
      公處電腦設備、守望相助亭採光罩、裝潢、窗簾、守望相助亭巡守對裝備及配
      備、各里住戶垃圾桶等支出乙節，則據告訴人自承甚明（見本院九十一年十一
      月五日訊問筆錄），復有告訴人所提出之標題為「鄉親！！咱的權益！！咱來
      關心！！」之宣傳單一紙載述明確，是前開交通部民用航空局補助三苓里有地
      方公益建設經費三百三十七萬五千元，均已於告訴人擔任里長期間用罄，其中
      有高達一百四十餘萬元是作為守望相助亭之新建工程、採光、裝潢、窗簾、巡
      守隊員用品購置、裝備等方面而支出，另有二十九萬一千五百元則支出在購置
      各里住戶垃圾桶方面，被告乙○○提出質疑該筆經費未使用在防盜監控之相關
      監視攝影器材方面，對於居家之人身、財物等安全可能因之受影響而無保障，
      尚難認係無中生有，且該筆經費之使用與公共建設、公眾安全事項有關，不僅
      為可受公評之事項，且非被告乙○○憑空捏造，實難認被告乙○○所發放前開
      文宣此部分有何以文字散布不實之事。
  ２、另有關九十年機場回饋金每戶二萬五千元部分：即前開文宣下段所載為「看看
      別人、想想自己九十年機場回饋金每戶二萬五千元（可選等值冷氣），正苓里
      、二苓里在發冷氣，三苓里里民在怨氣！里長伯嚨瞴代誌？咱們付出代價太大
      了一個曾經跟你全力以赴乙○○拜託」，即高雄市小港區公所於九十年起辦理
      高雄國際航空站機場回饋金，此回饋金是針對噪音管制區一、二、三級共二十
      七里提出補助，且高雄航空站於八十九年開始辦理調查及發放噪音防制金，高
      雄機場噪音管制範圍包括高雄市前鎮、小港等區，每間依照噪音法比例補償防
      制費用，每戶最高可領取防制費二萬五千元，並可由廠商先裝設隔音窗或冷氣
      後，由居民簽立讓渡書，屆時再由廠商請領等情，有高雄市小港區公所九十二
      年一月二十八日以高市小區經字第０九二０００一二九二號函所檢附之行政院
      環境保護署函、高雄市政府民政局函、高雄市小港區公所公文簽辦單，及有被
      告乙○○所提出之九十一年度高雄國際航空站機場回饋金、高雄小港機場九十
      年七月份至九十一年六月份航空噪音等噪音路線圖，及九十一年十二月二十四
      日之自由時報等資料均在卷可按，是被告乙○○自網路及自小港區公所公佈欄
      公布事項而取得有關九十一年度高雄國際航空站機場回饋金二苓里與正苓里均
      列為一級噪音管制區，並得申請補助金額為二十一萬三千元，但位於前開二苓
      里與正苓里中間之三苓里卻未申請到該筆補助款，究竟是因三苓里之資格不符
      ，或里長並未為三苓里積極爭取，尚屬不明，被告乙○○就此有關各里民權益
      回饋金部分提出質疑，顯是對可受公評之公共利益事項為之，且係參酌相關資
      料而提出，非無中生有。雖文宣內有載「里長伯嚨瞴代誌？」等語，但該語意
      並不明確，且所質疑者為現任里長是否確實為三苓里里民之福利進行爭取，應
      不足以使民眾對於告訴人有何誤認，亦不足以認有損告訴人之名譽。
  ３、是公訴意旨所稱據前開宣傳單之內容，顯有暗示正苓里、二苓里已經在發放冷
      氣，但三苓里現任里長即告訴人卻將回饋金花用殆盡，以致沒發冷氣等語，不
      無誤會之虞。
（三）又查，被告丙○○於九十一年五月二十五日十六時許，在被告乙○○競選服務
      處成立會上，上台指稱有關三苓里之守望相助隊成員破壞其自小客車，故質疑
      三苓里守望相助隊並不是在維護地方安寧等情，業據被告丙○○自承無訛，且
      有證人戊○○、甲○○等人在庭證述明確（見本院九十一年十一月十九日訊問
      筆錄），然被告丙○○所有之車號ＶＫ—三三七三號自小客車，於九十年十二
      月十六日十六時許，停放在永義街二三一號樓下，遭不明人士破壞行李箱上之
      板金及右側車門等處，而於九十年十二月二十三日十時許，前往高雄市政府警
      察局小港分局小港派出所報案等情，有高雄市政府警察局小港分局出具之員警
      工作紀錄簿一紙，及被告丙○○提出前開車輛受損之相片共七幀在卷可證，堪
      認被告丙○○所陳其所有之自小客車確實有遭人為破壞之情足以認定，至於被
      告丙○○所提出之錄影帶，僅能看出一輛車子旁有人影來到，但看不出該人做
      何事或有何破壞車子之行為，且看不清該人面孔等情，業經公訴人勘驗甚明，
      有勘驗筆錄一份在卷可佐（偵查卷第十頁及其背面勘驗筆錄），即被告丙○○
      所提出之錄影帶，並未錄到確實有人破壞被告丙○○車輛之情，但尚難因之遽
      認被告丙○○前開所陳為無中生有，即被告丙○○於前開時間在公開之競選總
      部成立時所為前開車輛遭破壞之情等陳述，顯屬社區治安與公共利益事項有關
      ，應屬可受公評之事項，尚難認係「以演講散布不實之事」。
（四）綜上說明，被告乙○○雖散發前開內容之宣傳單，但細繹前開宣傳單之內容，
      係被告乙○○根據相關報載資料、網路資料及小港區公所所公布事項，並無虛
      匿，尚難認被告乙○○有何以文字散佈謠言或傳播不實之事。另被告丙○○於
      九十一年五月二十五日十六時許，在被告乙○○競選服務處成立時上台演講，
      指陳三苓里之守望相助隊不是在維護地方安全，而是在破壞地方安寧等語，是
      前開陳述內容既不足以認係以演講散布謠言或傳播不實之事，故被告二人均無
      違反公職人員選舉罷免法之情事。被告二人均否認犯行，應堪採信。此外，復
      查無其他確切之證據證明被告等有違反公職人員選舉罷免法之犯行，揆諸前開
      規定自應為被告二人無罪之諭知。
據上論斷，應依刑事訴訟法第三百零一條第一項，判決如主文。
本案經檢察官陳正達到庭執行職務。
中      華      民      國    九十二    年      三      月     十七     日
                        臺灣高雄地方法院刑事第三庭
                            法    官  程克琳
右正本證明與原本無異。
如不服本判決，應於判決送達後十日內，向本院提出上訴狀。
                             書 記 官  梁瑜玲
中    華    民    國      九十二      年      三      月      二十      日


司法院資訊處製作；財團法人民間司法改革基金會備份。
